臺灣桃園地方法院刑事判決　　　　　　　95年度訴字第1680號
公　訴　人　臺灣桃園地方法院檢察署檢察官
被　　　告　丁○○
選任辯護人　陳怡文律師
　　　　　　盧國勳律師
上列被告因偽造文書等案件，經檢察官提起公訴（95年度偵緝字
463 號），被告於本院準備程序進行中，就被訴事實為有罪之陳
述，經本院告知簡式審判程序意旨，並聽取公訴人及被告之意見
後，本院合議庭裁定依簡式審判程序審理，本院判決如下：
    主  文
丁○○行使偽造私文書，足以生損害於他人，處有期徒刑肆月，
如易科罰金，以銀元參佰元即新臺幣玖佰元折算壹日；又意圖為
自己不法之所有，而侵占自己持有他人之物，處有期徒刑肆月，
如易科罰金，以銀元參佰元即新臺幣玖佰元折算壹日。應執行有
期徒刑陸月，如易科罰金，以銀元參佰元即新臺幣玖佰元折算壹
日。緩刑參年。
    事  實
一、丁○○於民國93年4 月15日自任會首召開互助會（起迄時間
    、會數、會員姓名、得標日期等均詳如附表所示），並邀集
    其友人宋慧文（附表編號12）加入該互助會，惟經宋慧文婉
    拒後，竟仍於會單上偽以宋慧文之名義加入上開互助會，且
    意圖為自己不法所有，基於行使偽造私文書以詐財之犯意，
    於互助會進行期間內之93年9 月15日，在桃園縣桃園市「假
    日飯店」內，在空白紙之標單上偽填「宋慧文」之簽名，並
    填載新臺幣（下同）8,000 元之出標金額，依習慣表示擬投
    標會員競價投標之意思表示，用資偽造會員宋慧文以該金額
    競標之標單之準私文書，而偽造該標單，再出示予到場會員
    以行使之，向其他會員騙稱已由宋慧文以上開金額得標，足
    以生損害於當期全體活會會員及宋慧文，而以此方式冒標宋
    慧文之會款，再告知各活會會員宋慧文之得標金額，致該等
    活會會員因而陷於錯誤，而分別繳付會款予丁○○，總計丁○○因而詐得33萬元。
二、迄於94年2 月15日，上開合會由會員乙○○以6,000 元標得
    （附表編號2） ，丁○○乃代乙○○收取會款共計54萬元，
    其原應於3 日內將所收會款交付予乙○○，然其竟意圖為自
    己不法之所有，而將自己持有上開代乙○○收取之會款全數
    侵占入己，而未交付予乙○○；嗣因丁○○侵占上開乙○○
    之會款後避不見面，始經乙○○報警查獲上情。
三、案經乙○○、己○○、呂畇蓁、劉靜慧、溫素珍、蔡勝憲、
    戊○○、甲○○訴由桃園縣政府警察局桃園分局報請臺灣桃
    園地方法院檢察署檢察官偵查起訴。
　  理  由
一、程序部分：
    本件被告丁○○所犯係死刑、無期徒刑或最輕本刑為3 年以
    上有期徒刑以外之罪，其於準備程序中就被訴事實為有罪之
    陳述，經本院告知簡式審判程序之旨，並聽取當事人意見後
    ，經本院合議庭依刑事訴訟法第273 條之1 第1 項規定裁定
    由受命法官獨任進行簡式審判程序，合先敘明。
二、事實認定：
    上開事實，業據被告於偵訊及本院準備程序中坦承無誤，核
    與證人即互助會會員乙○○、己○○、丙○○、甲○○、戊○○等人於警詢中所述大致相符，冒用宋慧文名義加入該互
    助會1 節，亦經證人宋慧文於偵訊中結證屬實，且均有該互
    助會之會單、協議書、存證信函暨本院桃園簡易庭94年度桃
    簡字第586 號民事簡易判決等件在卷可稽；被告冒宋慧文名
    義標得該會，因而詐得之金額計算方式則為：（會金3 萬元
    －該次標息8,000 元）×（應有之活會會員人數15【21-6】
    ）＝33萬元；綜上，已堪認被告之任意性自白與事實相符而
    可採信，本案事證明確，其犯行堪以認定，自應依法論科。
三、法律適用：
  (一)按修正後刑法第2 條第1 項暨第35條之規定，係規範行為後
    法律變更所生新舊法比較適用之準據法暨刑之重輕之基本原
    則，於新法施行後，應適用新法第2 條第1 項及第35條之規
    定；比較新舊法時，亦應就罪刑有關之共犯、未遂犯、想像
    競合犯、牽連犯、連續犯、結合犯，以及累犯加重、自首減
    輕暨其他法定加減原因（如身分加減）與加減例等一切情形
    ，綜其全部罪刑之結果而為比較並整體適用，不能割裂而分
    別適用有利益之條文（最高法院95年第8 次刑庭會議決議及
    27上字第2615號判例參照）。
  (二)查被告行為後，罰金刑之計算單位及處罰、牽連犯、數罪併
    罰定應執行刑、易科罰金之折算標準之規定，均有修正：
    1.罰金刑之計算單位及處罰部分：
      刑法第33條第5 款業於94年2 月2 日修正公布，並自95年
      7 月1 日起施行；修正前刑法第33條第5 款規定「罰金：
      1 元以上。」再依罰金罰鍰提高標準條例第1 條提高10倍
      為銀元10元即新臺幣30元以上；修正後刑法第33條第5 款
      規定「罰金：新臺幣1,000 元以上，以百元計算之。」。
      另95年6 月14日修正公布刑法施行法第1 條之1 規定：「
      中華民國94年1 月7 日刑法修正施行後，刑法分則編所定
      罰金之貨幣單位為新臺幣。94年1 月7 日刑法修正時，刑
      法分則編未修正之條文定有罰金者，自94年1 月7 日刑法
      修正施行後，就其所定數額提高為30倍。但72年6 月26日
      至94年1 月7 日新增或修正之條文，就其所定數額提高為
      3 倍。」現行刑法中，有關於罰金刑之計算單位及處罰之
      規定已有修正，自屬法律變更。
    2.牽連犯之部分：
      刑法第55條牽連犯之規定，業已於94年1 月7 日修正，並
      於94年2 月2 日公布，95年7 月1 日施行；修正後之刑法
      刪除第55條後段關於「犯一罪而其方法或結果之行為犯他
      罪名者，從一重處斷。」牽連犯之規定，此修正已影響行
      為人所犯罪數，自屬法律變更。
    3.數罪併罰定應執行之刑部分：
      被告於裁判確定前犯數罪，其行為後，刑法第51條第5 款
      業於94年1 月7 日修正公布，並於95年7 月1 日施行，修
      正前刑法第51條規定：「數罪併罰，分別宣告其罪之刑，
      依左列各款定其應執行者：」其中第5 款規定：「宣告多
      數有期徒刑者，於各刑中之最長期以上，各刑合併之刑期
      以下，定其刑期。但不得逾20年。」修正後刑法第51條第
      5 款規定：「宣告多數有期徒刑者，於各刑中之最長期以
      上，各刑合併之刑期以下，定其刑期。但不得逾30年」，
      則修正後之規定，將宣告多數有期徒刑定執行刑之上限，
      由修正前之不得逾20年，提高為不得逾30年，其餘則無不
      同。此亦係影響行為人刑罰高低之法律變更。
    4.易科罰金之折算標準之部分：
      刑法第41條第1 項業於94年1 月7 日修正公布，並於95年
      7 月1 日施行，修正前刑法第41條第1 項前段規定：「犯
      最重本刑為5 年以下有期徒刑以下之刑之罪，而受6 個月
      以下有期徒刑或拘役之宣告，因身體、教育、職業、家庭
      之關係或其他正當事由，執行顯有困難者，得以1 元以上
      3 元以下折算一日，易科罰金。」又被告行為時之易科罰
      金折算標準，修正前罰金罰鍰提高標準條例第2 條前段（
      現已刪除）規定，就其原定數額提高為100 倍折算1 日，
      則本件被告行為時之易科罰金折算標準，應以銀元300 元
      即新臺幣900 元折算1 日；修正後刑法第41條第1 項前段
      則規定：「犯最重本刑為5 年以下有期徒刑以下之刑之罪
      ，而受6 個月以下有期徒刑或拘役之宣告者，得以新臺幣
      1,000 元、2,000 元或3,000 元折算1 日，易科罰金。」
      ；此項修正屬科刑規範事項之變更，其折算標準為裁判時
      所應諭知，亦屬法律變更。另同條第2 項亦由「併合處罰
      之數罪，均有前項情形，其應執行之刑逾6 月者，亦同」
      ，修正為「前項規定於數罪併罰，其應執行之刑未逾6 月
      者，亦適用之」，此亦係法律變更。
  (三)比較上開各該修正前、後之規定，罰金刑之最低度業已提高
    至新臺幣1,000 元，較被告行為時之新臺幣30元不利；被告
    所犯之罪（詳下述），依修正前刑法第55條規定，應從一重
    處斷，此顯較修正後需論以數罪併罰之規定有利；另有期徒
    刑上限之提高對被告而言亦係不利之修正；故經綜合比較且
    整體適用法律，應依修正後刑法第2 條第1 項前段規定，適
    用上開較有利於被告之行為時法。
  (四)至於易科罰金之折算標準部分，一經宣告得易科罰金之有期
    徒刑，即有宣告易科罰金折算標準之問題，此折算標準雖亦
    屬法律變更，但僅涉及宣告罪刑後之裁量問題，並非與罪刑
    有關之法定加減事由等事項，無庸與前揭各該修正之法律整
    體適用而可割裂適用（此見諸上開「三、(一)」所述決議與判
    例意旨在論及「整體適用不得割裂」原則時，均未提及易刑
    處分之折算標準自明，臺灣高等法院暨所屬法院95年度法律
    座談會意見亦同此見解，可供參照），故應逕依修正後刑法
    第2 條第1 項前段規定，適用較有利於被告之行為時易科罰
    金折算標準。
  (五)按被告冒標會款時，冒用「宋慧文」之名義在空白紙上偽填
    姓名、出標金額，再於開標後，出示予其他不知情之活會會
    員為得標之表示，則該標會單在習慣上足以辨明係該會員以
    所書數字為標息金額參加競標之標單，自應依刑法第220 條
    第1 項規定，以私文書論。核被告上述所為，係犯刑法第21
    6 條、第210 條、第220 條第1 項之行使偽造準私文書罪及
    同法第339 條第1 項詐欺取財罪暨同法第335 條第1 項之侵
    占罪。又被告偽造「宋慧文」署押之行為為偽造私文書之部
    分行為，不另論罪。而其偽造私文書之低度行為，應為其後
    進而行使之高度行為所吸收，亦不另論罪。再被告詐欺取財
    犯行，均係以一冒標後詐取會款行為而對各個當時之活會會
    員為之，為想像競合犯，應從一重處斷（至於修正後刑法第
    55條但書關於想像競合科刑之限制，為法理之明文化，非屬
    法律變更，無庸為新舊法比較，附此敘明）。被告所犯行使
    偽造私文書罪與詐欺取財罪2 罪間，有方法與目的之牽連犯
    關係，應依修正前刑法第55條之規定，從一重之行使偽造私
    文書罪處斷。至於行使偽造私文書罪及侵占罪間，犯意個別
    ，罪名分殊，自應分論併罰。
  (六)爰審酌被告召開互助會但又偽以友人宋慧文名義加入為會員
    ，後又冒標其所屬之1 會，因此詐得33萬元，且另又侵占乙○○標得之會款達54萬元，造成各該會員金錢上之損失，所
    生損害非小，然被告嗣後業與相關會員達成和解，且和解條
    件均已履行完畢，此業經證人余忠（附表編號3） 於本院證
    述甚詳（見本院卷第25頁筆錄），並有和解書、債權讓渡契
    約書、存摺明細等件在卷可稽，且被告坦承全部犯行，態度
    尚可，均足認被告顯有悔悟之意，暨被告之素行、生活狀況
    、犯罪之動機、目的、手段等一切情狀，分別量處如主文所
    示之刑，並定應執行之刑，且均諭知易科罰金之折算標準，
    以示懲儆。
  (七)又按犯罪在新法施行前，新法施行後，緩刑之宣告，應適用
    新法第74條之規定（最高法院95年度第8 次刑事庭會議決議
    參照），無庸為新舊法之比較。查被告未曾因故意犯罪受有
    期徒刑以上刑之宣告，此有臺灣高等法院被告前案紀錄表及
    全國前案簡列表各1 件在卷可按，其因一時失慮致罹刑典，
    經此偵審教訓應能知所警惕而無再犯之虞，本院綜核其個人
    與家庭環境各情，認其所受之刑之宣告以暫不執行為適當，
    爰併諭知緩刑3 年，以啟自新。
  (八)至於被告上開所偽造之標單，雖係其所有，且為供犯本件之
    罪所用之物，惟依其急於湮滅罪證之心態，且標單並無特別
    保存必要之常情觀之，合理推論該標單於被告該次得標後即
    已遭丟棄而滅失，為免執行之困難，故不予宣告沒收，附此
    敘明。
據上論斷，應依刑事訴訟法第273 條之1 第1 項、第299 條第1
項前段，修正後刑法第2 條第1 項前段、第55條、第74條第1 項
第1 款，刑法第216 條、第210 條、第339 條第1 項、第335 條
第1 項，修正前刑法第55條後段、第51條第5 款、第41條第1 項
前段、第2 項，刑法施行法第1 條之1 第1 項、第2 項前段，修
正前罰金罰鍰提高標準條例第2 條，判決如主文。
本案經檢察官柯怡如到庭執行職務。
中　　華　　民　　國　　96　　年　　1 　　月　　8 　　日
                  刑事第五庭    法　官　吳勇毅
以上正本證明與原本無異。
如不服本判決，應於判決送達後10日內向本院提出上訴狀（應附
繕本），上訴於臺灣高等法院。
                                書記官  陳夏施
中　　華　　民　　國　　96　　年　　1 　　月　　9 　　日
附錄本案論罪科刑之法條：
中華民國刑法第210條
（偽造變造私文書罪）
偽造、變造私文書，足以生損害於公眾或他人者，處5 年以下有
期徒刑。
中華民國刑法第216條
（行使偽造變造或登載不實之文書罪）
行使第210 條至第215 條之文書者，依偽造、變造文書或登載不
實事項或使登載不實事項之規定處斷。
中華民國刑法第339條
（普通詐欺罪）
意圖為自己或第三人不法之所有，以詐術使人將本人或第三人之
物交付者，處5 年以下有期徒刑、拘役或科或併科1 千元以下罰
金。
以前項方法得財產上不法之利益或使第三人得之者，亦同。
前二項之未遂犯罰之。
中華民國刑法第335條
（普通侵占罪）
意圖為自己或第三人不法之所有，而侵占自己持有他人之物者，
處5 年以下有期徒刑、拘役或科或併科1 千元以下罰金。
前項之未遂犯罰之。
附表：
一、互助會起迄時間：93年4月15日起至94年12月15日止
二、會數：共21會（含會首，採內標制）
三、每月會款：3萬元
四、底標金額：3千元
五、開標時間：每月15日21時
六、開標地點：假日飯店
┌──┬────┬──────┬────┬──────┐
│編號│姓名    │得標日期    │標息    │備註        │
├──┼────┼──────┼────┼──────┤
│ 1  │丁○○  │93年4月15日 │        │會首        │
├──┼────┼──────┼────┼──────┤
│ 2  │乙○○  │94年2月15日 │6,000   │被告侵占該次│
│    │        │            │        │合會會款54萬│
│    │        │            │        │元          │
├──┼────┼──────┼────┼──────┤
│ 3  │余忠    │93年11月15日│6,000   │            │
├──┼────┼──────┼────┼──────┤
│ 4  │蔡勝憲  │未得標      │        │活會會員    │
├──┼────┼──────┼────┼──────┤
│ 5  │丙○○  │未得標      │        │活會會員    │
├──┼────┼──────┼────┼──────┤
│ 6  │丙○○  │93年8月15日 │9,000   │            │
├──┼────┼──────┼────┼──────┤
│ 7  │乙○○  │未得標      │        │活會會員    │
├──┼────┼──────┼────┼──────┤
│ 8  │己○○（│未得標      │        │活會會員    │
│    │原名趙莉│            │        │            │
│    │萍）    │            │        │            │
├──┼────┼──────┼────┼──────┤
│ 9  │劉靜慧  │未得標      │        │活會會員    │
├──┼────┼──────┼────┼──────┤
│ 10 │黃晨婷  │93年10月15日│6,600   │            │
├──┼────┼──────┼────┼──────┤
│ 11 │黃晨婷  │未得標      │        │活會會員    │
├──┼────┼──────┼────┼──────┤
│ 12 │宋慧文  │93年9月15日 │8,000   │為被告冒名參│
│    │        │            │        │加          │
├──┼────┼──────┼────┼──────┤
│ 13 │呂明曄  │未得標      │        │活會會員    │
├──┼────┼──────┼────┼──────┤
│ 14 │陳正勤  │93年7月15日 │8,800   │            │
├──┼────┼──────┼────┼──────┤
│ 15 │陳琳    │94年1月15日 │5,800   │            │
├──┼────┼──────┼────┼──────┤
│ 16 │林　梅（│93年6月15日 │10,200  │            │
│    │即陳蘋）│            │        │            │
├──┼────┼──────┼────┼──────┤
│ 17 │溫素珍  │未得標      │        │活會會員    │
├──┼────┼──────┼────┼──────┤
│ 18 │甲○○  │未得標      │        │活會會員    │
├──┼────┼──────┼────┼──────┤
│ 19 │戊○○  │未得標      │        │活會會員    │
├──┼────┼──────┼────┼──────┤
│ 20 │鍾月媚（│93年5月15日 │12,300  │            │
│    │即歐陽）│            │        │            │
├──┼────┼──────┼────┼──────┤
│ 21 │邱家瑋（│93年12月15日│5,500   │            │
│    │即羽晴）│            │        │            │
└──┴────┴──────┴────┴──────┘
